臺灣臺南地方法院民事判決　　　　　　 100年度重訴字第57號
原　　　告　陳高思
被　　　告　台灣金聯資產管理股份有限公司
法定代理人　沈臨龍
訴訟代理人　方一珊
上列當事人間請求侵權行為損害賠償等事件，經本院於民國100
年6月14日言詞辯論終結，判決如下：
    主      文
原告之訴駁回。
訴訟費用由原告負擔。
    事實及理由
一、本件原告起訴主張：
  (一)原告之子陳萌祥於民國92年12月21日死亡，其妻張淑惠及子
    女陳宗揚、陳苾鈐於93年1月12日向法院聲請拋棄繼承准予
    備查在案【台灣高雄地方法院（以下簡稱高雄地院）93年度
    繼字第64號】，原告並於93年2月18日向法院聲請限定繼承
    （高雄地院93年度繼字第261號），被告明知上述繼承情形
    ，卻屢次向法院聲請對訴外人張淑惠、陳宗揚、陳苾鈐及原
    告之財產強制執行。
  (二)拍賣人民財產、土地，法律有明文先有債權金額確定證明書
    、債權存在、正確債權裁定及拍賣財產土地裁定決定書，被
    告有法律專業人員，卻故意矇騙不具法律智識之人民，以拍
    賣土地。被告主張其因債權讓與而取得陳萌祥之債權，惟被
    告未合法通知原告債權讓與，其並無執行名義，卻屢次企圖
    矇騙法院拍賣陳萌祥之財產。
  (三)債權讓與依民法第297條第1項須通知債務人始生效力，又同
    法第2項規定受讓人將讓與人所立之讓與字據提示於債務人
    ，但被告未照此程序處理，讓與金額也不符，法律規定送達
    文件須先郵送，如文件送不到債權人，再向法院具狀聲請公
    示送達，被告未先以郵件寄送予原告，卻逕以公示送達之方
    式，使原告無法知悉債權讓與之情事，顯不合法。
  (四)陳萌祥曾將高雄市○○區○○段2873地號等8筆土地提供設
    定抵押供訴外人陳高權借款，陳萌祥僅是土地提供人及保證
    人而已，實際借款人陳高權個人也有同區○○段2890地號合
    併設定抵押借款，被告應先向陳高權之財產強制執行，若不
    足才能向原告的財產強制執行。
  (五)原告因被告歷次債權催討行為，精神焦慮、身心障害及憂鬱
    症，而被告所稱合法受讓之債權，若將陳萌祥所有之台南市
    ○○區○○段1420、1421、1422地號等3筆土地拍定（案列
    本院100年度司執字第23080號），拍賣金額將有新台幣（下
    同）10,003,584元，若拍賣不成，被告應賠償同等金額等語
    。
  (六)並聲明：1.被告應給付原告10,003,584元及自100年3月22日
    起至清償日止，按年息百分之5計算之利息。2.原告願供擔
    保請准宣告假執行。
二、被告抗辯則以：
  (一)被告受讓債權之程序合法：
  1.依金融機構合併法第15條第1項第1款之規定：「以收購金融
    機構不良債權為目的之資產管理公司，其處理金融機構之不
    良債權，得依下列方式辦理：(1)受讓金融機構不良債權時，
    適用第18條第3項規定」，同法第18條第3項：「金融機構為
    概括承受、概括讓與、分次讓與或讓與主要部分之營業及資
    產負債，或依第11條至第13條規定辦理者，債權讓與之通知
    得以公告方式代之，承擔債務時免經債權人之承認，不適用
    民法第297條及第301條之規定」。訴外人陳高權邀同陳萌祥
    (已歿)及原告為連帶保證人，於90年l月12日向訴外人台灣
    土地銀行借款17,800,000元，約定按期清償。詎訴外人陳高
    權借款後未依約按時清償，台灣土地銀行向提起訴訟，雙方
    製作和解筆錄，嗣後換發債權憑證，台灣土地銀行於92年12
    月19日將對訴外人陳高權之債權讓與原告，並依金融機構合
    併法第15條第1項第1款及第18條第3項之規定於92年12月20
    日依法以登報公告方式通知債務人，揆諸前開法律規定，本
    件債權讓與之程序合法。
  2.被告於96年間聲請強制執行原告對第三人中華醫事科技大學
    及台南混凝土公司之薪資債權，經原告提出異議，原告僅陳
    稱其僅為領車馬費之董事，並無固定薪俸，內容並無提到不
    知債權讓與之事實，僅論敘其為保證人及限定繼承人而已，
    由此可知，原告早知債權讓與之事實，提起本訴之目的乃為
    延宕執行程序而已。
  (二)抵押土地拍賣後，尚有本金12,743,700元及違約金1,114,81
    6元尚未受償：
  1.借款人提供其所有位於台北市○○區○○段二小段四筆土地
    為本件借款之擔保，嗣於93年5月抵押權人變更為被告，經
    台灣士林地方法院於95年10月作成分配表被告受償11,060,5
    08元，尚有本金12,743,700元及違約金1,114,816元尚未受
    償。本案被告之執行標的金額為10,487,173元及自民國95
    年8月18日起至清償日止按年利率百分之7.2計算之利息及按
    上閒利1率百分之20計算之違約金，並未逾被告可得請求之
    範圍。
  2.借款人陳高權所有位於高雄縣湖內鄉之土地有抵押權存在：
    經調查國稅局財產清單，陳高權財產僅剩高雄縣湖內鄉之持
    分土地八筆，上述之土地八筆，為被告受讓農民銀行債權之
    擔保品，尚有抵押權存在，且均為持分土地恐拍賣無實益。
  (三)依銀行法第12條之1規定，銀行辦理自用住宅放款及消費性
    放款，已取得前條所定之足額擔保時，不得以任何理由要求
    借款人提供連帶保證人。又銀行業者於辦理自用住宅放款及
    消費性放款之授信行為時，始受銀行法第12條之1規範，而
    原債權人台灣土地銀行對訴外人陳高權之授信屬中期農業擔
    保放款，非自用住宅放款及消費性放款，本案自無銀行法12
    條之l之適用。
  (四)原告並無損害：
  1.按侵權行為之成立需以發生現實損害為必要，侵權行為損害
    賠償請求權，以受有實際損害為成立要件，若無損害則無賠
    償可言(最高法院19年上字第363號判例參照)。
  2.被告聲請強制執行原告之財產，乃係法律所賦予債權人之權
    利，自不容原告無端否認，被告拍賣仁德區○○段等4筆土
    地所得將抵充原告擔任訴外人陳高權之連帶保證人之借款債
    務，原告竟以該4筆土地之公告現值計算損害賠償之金額，
    實有未洽，蓋若拍賣仍不足完全受償，被告仍可對原告之所
    得及財產持續進行拍賣程序，直至完全受償為止。
  3.原告償還訴外人陳高思積欠未還之借款後，其保證債即為消
    滅，且保證人向債權人為清償後，於其清償之限度內，承受
    債權人(被告)對於主債務人(陳高權)之債權(民法第749條參
    照)，故原告實際亦未受有損害。
  (五)並聲明：原告之訴駁回。
三、本件有關原告主張被告於100年3月18日持本院92年度執字第
    13320號債權憑證向本院民事執行處聲請強制執行原告所有
    之台南市○○區○○段1420、1421、1422地號、台北市○○
    區○○段2小段61、66、108地號等土地等事實，為被告所不
    爭執，並經本院依職權調取100年度司執字第23080號執行卷
    宗核閱明確，堪認該部分之事實為真。又原告主張被告不合
    法受讓債權，復未事先告知原告，亦未先向借款人陳高權之
    財產強制執行，即逕而聲請執行拍賣原告財產，係不法侵害
    原告權利致原告之土地遭到被拍賣之損害，被告應負侵權行
    為賠償責任等語，為被告所否認，並以前揭情詞置辯，是本
    件兩造爭執之要點在於：(一)被告受讓債權之程序是否合法。
    (二)被告聲請執行之金額是否正確？(三)被告是否應先從借款人
    陳高權的財產強制執行，若不足才能向原告的財產強制執行
    。（見本院卷87頁）
四、經查：
  (一)按以收購金融機構不良債權為目的之資產管理公司，受讓金
    融機構不良債權時，適用第18條第3項規定；金融機構概括
    承受或概括讓與者，準用金融機構合併法之規定；而金融機
    構為概括承受、概括讓與、分次讓與或讓與主要部分之營業
    及資產負債，或依第11條至第13條規定辦理者，債權讓與之
    通知得以公告方式代之，承擔債務時免經債權人之承認，不
    適用民法第297條及第301條之規定，金融機構合併法第15條
    第1項、第18條第3項定有明文。經查，被告抗辯其聲請本院
    民事執行處執行拍賣原告之財產，其所據之執行名義所載債
    權係於92年10月21日與原債權人土地銀行簽立不良債權買賣
    合約將對訴外人陳高權之債權讓與被告，並將債權讓與之事
    實於92年12月20日登載於臺灣新生報等情，業據提出借據、
    本院91年度重訴字第537號和解筆錄、本院92年度執字第133
    20號債權憑證、債權讓與證明及臺灣新生報各一份附卷可稽
    （見本院卷92至97頁）。足證被告受讓土地銀行對訴外人陳
    高權及原告之借貸及連帶保證債權係依金融機構合併法之規
    定通知原告，而生債權讓與之效力，並無不法，原告主張被
    告受讓債權不合法云云，尚難憑採。
  (二)次按，借用人應於約定期限內，返還與借用物種類、品質、
    數量相同之物；遲延之債務，以支付金錢為標的者，債權人
    得請求依法定利率計算遲延利息，但約定利率較高者，仍從
    其約定利率；當事人得約定債務人於債務不履行時，應支付
    違約金，民法第478條、第233條第1項、第250條第1項分別
    定有明文。又按稱保證者，謂當事人約定，一方於他方之債
    務人不履行債務時，由其代負履行責任之契約；保證債務，
    除契約另有訂定外，包含主債務之利息、違約金、損害賠償
    及其他從屬於主債務之負擔；連帶債務之債權人，得對於債
    務人中之一人或數人或其全體，同時或先後請求全部或一部
    之給付，連帶債務未全部履行前，全體債務人仍負連帶責任
    ，民法第739條、第740條、第273條分別定有明文。再按保
    證債務之所謂連帶，係指保證人與主債務人負同一債務，對
    於債權人各負全部給付之責任者而言，此就民法第272條第1
    項規定連帶債務之文義參照觀之甚明。故連帶保證與普通保
    證不同，縱使無民法第746條所揭之情形，亦不得主張同法
    第745條關於先訴抗辯之權利（最高法院45年台上字第1426
    號判例、88年度台上字第1815號判決意旨參照）。原告雖主
    張借款人陳高權另有財產，應先就借款人之財產為拍賣以清
    償上開債務云云，然承上所述，原告既為陳高權就系爭債務
    之連帶保證人，其對於系爭借款債務乃負有立於與主債務人
    同地位之清償責任，被告對原告之財產聲請拍賣，於法有據
    。雖銀行法第12條之1規定，銀行辦理自用住宅放款及消費
    性放款，已取得前條所定之足額擔保時，不得以任何理由要
    求借款人提供連帶保證人。銀行辦理授信徵取保證人時，除
    前項規定外，應以一定金額為限。未來求償時，應先就借款
    人進行求償，其求償不足部分得就連帶保證人平均求償之。
    但為取得執行名義或保全程序者，不在此限。惟查，系爭債
    務係屬「中期農業擔保放款」（見本院卷92頁），非屬自用
    住宅放款及消費性放款，尚無前開銀行法應先向借款人求償
    規定之適用。故原告主張被告未先就陳高權之不動產強制執
    行，逕向原告財產強制執行，應屬不法云云，即難謂為可採
    。
  (三)借款人陳高權提供其所有位於台北市○○區○○段二小段等
    4筆土地為系爭借款之擔保，嗣於93年5月抵押權人變更為被
    告，經台灣士林地方法院拍賣後於95年10月13日作成分配表
    被告受償11,060,508元，尚不足額為13,858,516元，此有該
    分配表1份存卷足憑（見本院卷104頁），經核閱被告聲請執
    行之金額為10,487,173元及自民國95年8月18日起至清償日
    止按年利率百分之7.2計算之利息及按上閒利1率百分之20計
    算之違約金，尚未逾前次拍賣分配不足之部分，尚難謂被告
    聲請強制執行之金額有何不法之處。
  (四)末按，因故意或過失，不法侵害他人之權利者，負損害賠償
    責任，民法第184條第1項前段定有明文。又侵權行為，須以
    故意或過失不法侵害他人之權利，而使他人受有實際損害為
    成立要件，若絕無損害亦即無賠償之可言。且損害賠償之債
    ，以有損害之發生及有責任原因之事實，並二者之間，有相
    當因果關係為成立要件。故原告所主張損害賠償之債，如不
    合於此項成立要件者，即難謂有損害賠償請求權存在（最高
    法院17年上字第35號、19年上字第363號、48年台上字第481
    號判例參照）。本件被告合法受讓系爭債權，其為使其債權
    獲得清償而依法定程序向連帶保證人即原告之財產聲請強制
    執行，難謂有何不法行為致原告受有損害，是原告主張被告
    應負侵權行為損駭賠償責任，委無足採。
五、綜上，被告聲請強制執行原告之財產既屬合法正當權利之行
    使，已如前述，則原告依據民法侵權行為法律關係，請求被
    告應給付原告10,003,584元及自100年3月22日起至清償日止
    ，按年息百分之5計算之利息，核屬無據，應予駁回。
六、速速費用負擔之依據：民事訴訟法第78條，判決如主文。
中    華    民    國    100    年    6    月    28   日
                        民事第一庭   法  官  蔡雅惠
以上正本證明與原本無異。
如不服本判決，應於送達後20日內向本庭（台南市○○路○段308
號）提出上訴狀（須按他造當事人人數附繕本）。
如委任律師提起上訴者，應一併繳納上訴審裁判費。
中    華    民    國    100    年    6    月    28   日
                                     書記官  詹書瑋